【裁判字號】    99,家再,3
【裁判日期】    990901
【裁判案由】    離婚
【裁判全文】
臺灣高等法院臺中分院民事判決           99年度家再字第3號
再審原告    甲○○
再審被告    乙○○
上列當事人間離婚事件，上訴人對於中華民國99年3月24日本院
98年度家上更(一)字第4號確定判決提起再審之訴，本院判決如下
：
    主  文
再審之訴駁回。
再審訴訟費用由再審原告負擔。
    事  實
一、本件再審意旨略以：
(一)、原審判決有適用法規顯有錯誤之再審事由：
    本件再審被告為達到與再審原告離婚之目的，無所不用其極
    來扭曲事實，且均無確切證據可以證明的情形下，原審竟未
    一一詳查是否正確，即認其所述可採，並對再審原告有利之
    部分（即再審原告不惜路途遙遠，為挽回婚姻，多次從美國
    回來踐行訴訟程序，力圖挽救婚姻，以及開庭時已帶著行李
    ，並當庭表示可以在庭訊後跟再審被告回家，及提出之返回
    工作計畫書等資料，均足以證明聲請人（指再審原告）確有
    釋出善意及尋求解決之誠意，竟不予採信。但未述明不採信
    之理由，此即有理由不備之違法，反而認雙方均各持己見，
    未釋出善意無尋求解決之誠意等，此等認定均與事實不符，
    亦有違證據法則，則原審判決適用法規顯有錯誤，已昭然若
    揭。
(二)、原審判決有判決理由與主文顯有矛盾之再審事由：
    本件原審雖以兩造均未釋出善意，設法修補感情裂痕，兩造
    因堅持己見，長期分居兩地，各謀生計，且均各持己見，無
    共同尋求解決之誠意，兩造亦無解決兩造分居台、美兩地之
    誠意等說法認為兩造有難以維持婚姻之重大事由，惟與事實
    不符，因再審原告為挽回與對造之婚姻已前後從美國搭機返
    台應訊，所花費之旅費機票已逾百餘萬元，其間為應訊請假
    將工作放下，所被扣之薪資尚不計其內，另來往台美，人的
    疲憊亦不在話下，其目的就是在盡一切力量來挽回婚姻，再
    審原告於98.12.28.準備程序時，當承辦法官訊問再審原告
    如何與再審被告共同生活時，再審原告即答稱：「我要回台
    灣，現在也跟中國醫藥學院接觸，我現在可以跟被上訴人回
    家，我可以不用回美國，我是希望與被上訴人住在一起」，
    並於再審原告99.3.1.附呈準備書狀(二)提出再審原告之返台
    工作計畫等詳細資料以證明再審原告有努力進行返台工作事
    宜，盡力來解決與再審被告復合後的共同生活，但原審不予
    採信，反認定雙方均各持己見，無共同尋求解決之誠意及未
    共謀尋求解決方法，無解決兩造分局台、美兩地之誠意，原
    審如此認定與事實不符，即有判決理由與事實相矛盾之違法
    情事。次按，細繹原審判決，並未就最高法院發回意旨再予
    詳調查，一再審被告亦未舉證再審原告在其力邀下或表示再
    審原告若不返台定居，將對再審原告訴請離婚之情形下，仍
    堅決拒返台定居，兩造在美居留時，再審原告是否刻意躲避
    再審被告，實證何在？再審原告有不願生小孩的實證？此均
    為再審被告於一審及前審所提諸多有關兩造間有難以維持婚
    姻之重大事由，然原審未予調查，再審被告亦未提出充分之
    證據，再審原告於99.3.1.之書狀中已列舉多項實證來指駁
    ，原審判決卻於判決理由中，仍引用再審被告之謊言，認「
    兩造於訴訟中，被上訴人指稱上訴人曾令其簽立離婚協議書
    及將其當男僕使喚」等，此均無證據可以證明，竟在理由中
    加以引述，此即有理由與事實及有違證據法則之情事，自屬
    原審判決有判決理由與主文顯有矛盾之再審事由。
(三)、原審判決及筆錄有故意為錯誤之記載致影響判決之基礎之違
    法及謬誤：
    查原確定判決即更一審於判決理由中（即判決第5頁第3行至
    第9行所載）：「再以上訴人於本院前審表明為維持兩造婚
    姻關係，願意辭掉美國工作回台灣工作等語，至本審經本院
    98年12月28日訊問上訴人計畫未來如何與被上訴人共同生活
    時，始於99年3月1日提出返台工作之計畫資料，距上訴人表
    明願意辭掉美國工作回台等語，已近一年，上訴人亦顯無解
    決兩造分居台灣、美國兩地之積極作為，任令兩造長期分居
    ，致夫妻感情疏離」等。然查此實因再審被告在訴訟過程中
    （從地院時起），僅要求再審原告返台，但還不願意接再審
    原告返台同居，因而再審原告方未立即提出返台工作計畫，
    以免二邊落空。俟更一審於98.12.28庭訊時，詢及此事後，
    再審原告即當庭表示：「我現在可以跟被上訴人回家，我可
    以不用回去美國」等語；復於返美後，即提出返台工作計畫
    書等資料，並非置法官之訊問不予理會。且查該等資料，內
    容實在，並非全然無據，此亦足以證再審原告對此用心頗多
    ，絕非空言不切實際，更未如更一審確定判決所述，認再審
    原告堅持己見，長期分居兩地及堅持己見，無共同尋求解決
    之誠意等情事。另查更一審對於判決理由中亦引述（見更一
    審判決第5頁倒數第6行至第3行所載）：「上訴人並陳明於
    98年12月28日欲至被上訴人台中市○○路住處，被上訴人立
    刻逃跑等語，被上訴人則以兩造於開庭後因意見不合而發生
    爭執，最後不歡而散，各自離開」等語。但查更一審並未對
    上述於98年12月28日庭訊後，再審被告究係如何離開法院乙
    節，予以查明瞭解清楚，即採信再審被告於99年3月10日辯
    論意旨中所述（請參見更一審卷第186頁最後第2行所載），
    來認定兩造是不歡而散，各自離開。惟查在事實上並非如此
    ，因當開庭完畢後，兩造一同出來，尚有開庭時再場的通譯
    ，曾好言相勸，請再審被告不要太堅持離婚，一意孤行，應
    以家庭為重等語。但再審被告並不接受，拔腿就跑，並頻頻
    回頭，唯恐再審原告跟上，絕無再審被告所說；兩造於開庭
    後，因意見不合，發生爭執，最後不歡而散，各自離開之情
    事。原確定判決對此在未詳查及求證情形下，即於99年3月
    24日判決理由中採信再審被告99年3月10日辯論意旨狀中所
    述之情節（此事只要訊問當日在場的通譯，即可明白實際情
    形），此亦有違證據法則。
(四)、復查，原確定判決於判決理由中並認為：「上訴人於94年間
    將戶籍遷至台北，申請綠卡…，如上訴人欲返台與被上訴人
    同住，應無於94年間將戶籍遷至台北申請綠卡之理」等（見
    更一審在判決第4頁最後一行至第5頁第3行所載）。然查關
    於再審原告遷戶籍至台北，是發生在88年，而非94年，此已
    是鐵證如山，且為兩造所不爭執之事實，再審被告於88年9
    月15日返台，同年10月4日辦理公證，並於10月22日親筆書
    寫黃色牛皮紙大信封，將公證並翻譯過的文件寄給聲請人辦
    理綠卡的申請，不僅僅再審被告知情，且其家人亦同意協助
    辦理（見前審98年1月7日準備書狀第6-7頁）。惟原確定判
    決對此明顯差異之處，在未詳查之情形下，即對再審原告為
    不利之論斷，尤有可議，此不僅年份有張冠李戴之嫌，其理
    由即有前後矛盾與事實不符之違誤。
(五)、另查，原確定判決認為：「然依證人王振民證述情節觀之，
    被上訴人係以"嗯"回應證人王振民之問題，並未以具體言語
    回答是否外遇，自難以此證明被上訴人確在外結交女友之情
    事，證人王振民於本審稱：『伊問被上訴人是否有新的女朋
    友，被上訴人點點頭，很羞愧的說"有"等語』與原審證述不
    同，自不足採信」云云（見判決理由第6頁倒數第8行至倒數
    第3行所載）。然查對於一個如此重大的事情，再審被告在
    岳父母面前，用"嗯"來表示『有』很正常，畢竟還沒離婚，
    不是什麼好事情。但再審被告在法庭上，對於如此重要的事
    情，竟然說『不記得了』變成『記得了』，但由"嗯"變成氣
    憤的"哼"。再審被告對於同一事實，竟有兩種說法，應不足
    採信。按正常的生活常識與國語表達方式，如果沒有做，連
    小孩子都會說『沒有』，何況是成年人。又再審被告沒有具
    體說他"有女朋友"，所以不能判定他"有女朋友"。同理可知
    ，再審被告沒有具體說他"沒有女朋友"，所以亦不能認定他
    "沒有女朋友"。故更一審理應從此疑點去查明，而不是忽視
    疑點，而草率地否認再審被告有女朋友。又查98年11月23日
    之法庭錄音，證人王振民只有說「被上訴人點點頭，很羞愧
    的」。因此證人王振民的證詞，並未與原審證述不同。但原
    確定判決審卻誤認有所不同，妄加援引，但與事實並不符，
    此可勘驗該段錄音，以明事實真相。爰提起本件再審之訴，
    並求為：
    (一)將原確定判決廢棄，駁回再審被告之訴。
    (二)、再審及前審之訴訟費用由再審被告負擔。
二、本件不經言詞辯論，故再審被告未提出任何聲明或陳述。
    理  由
一、按民事訴訟法第496條第1項第1款所謂適用法規顯有錯誤者
    ，係指確定裁判所適用之法規顯然不合於法律規定，或與司
    法院現尚有效之大法官會議解釋，或最高法院尚有效之判例
    顯然違反者而言，不包括認定事實錯誤、漏未審酌證據、取
    捨證據失當之情形在內（最高法院60年台再字第170號、63
    年台上字第880號判例、71年度台再字第209號判決參照）。
    亦即民事訴訟法第496條第1項第1款所謂適用法規顯有錯誤
    ，係指法院就認定事實，適用法律有適用法規顯然錯誤之情
    形；茍事實審法院依卷內所附之證據資料加以取捨、判斷，
    而事實之認定，就令其認定事實有漏未斟酌證物或認定事實
    錯誤等情事，亦與適用法規有錯誤之再審事由有間。
(一)、就適用法規顯有錯誤部分：
    經查，再審原告雖以：伊為挽回婚姻，已多次從美國回來踐
    行訴訟程序，並於當庭表示可以在庭訊後即與再審被告回家
    ，並提出返台工作計畫書等資料，但不為再審被告所接受，
    本件係因再審被告對於婚姻不忠實，急於擺脫兩造之婚姻，
    再審原告在本件婚姻中並無過失，再審被告提起離婚之訴顯
    屬無理由，原審判決准再審被告離婚之請求，適用法規顯有
    錯誤云云。惟查：本件前開確定判決係以：【兩造自82.6.2
    7.結婚後，在美國生活期間因工作之關係，經常分居兩地，
    迄被上訴人（即再審被告）於94.11.間返台，雙方即分居台
    、美兩地迄今、總計兩造婚後同住期間約5年2個月，兩造最
    後互動係在97年2月互寄賀卡】【雖上訴人於本院前審曾表
    明：為維持兩造婚姻關係，願意辭掉美國工作返台，…但於
    99.3.1.始提出返台工作之計畫，距上訴人表明願意辭掉美
    國工作回台，歷時已近一年，上訴人亦顯無解決兩造分居台
    、美兩地之積極作為，任令兩造長期分居，致夫妻感情疏離
    …反之，被上訴人亦無前往美國與上訴人相聚之情，上訴人
    返台開庭，與被上訴人並無良好之互動與溝通，且均互相指
    責對方】等情認定：再審被告主張：兩造長期分居兩地，聚
    少離多，甚少互動，無法彼此互相扶持，已無情感，雙方僅
    存夫妻之名，而無夫妻之實一節，應堪採信，而准兩造離婚
    （原確定判決第4-6頁），核再審原告前開所述，無非係就
    原確定判決之事實認定及證據取捨再為爭執，非關法規之適
    用，再審原告以上開主張認原確定判決有民事訴訟法第496
    條第1項第1款所定之再審事由，提起再審之訴，洵無理由。
(二)、就再審原告指摘原確定判決理由與事實矛盾、主文與理由矛
    盾之部分：
  1.再審原告雖又列舉：【其為挽回婚姻已前後五次搭機返台出
    庭應訊，其目的即在挽回婚姻，且於98.12.28.準備程序，
    就法官訊問如何與再審被告共同生活時，即答稱：「我要回
    台灣，現在也跟中國醫藥學院接觸。我現在可以跟被上訴人
    回家，我可以不用回美國…」；於99.3.1.並即提出返台之
    詳細計畫，用以證明再審原告確有努力解決與再審原告復合
    後的共同生活，原審竟不採信，認定雙方均無共同尋求解決
    之誠意，與事實不符】，據以指摘原確定判決有理由與事實
    矛盾之違法。然夫妻雙方有無共同化解婚姻之誠意及兩造之
    婚姻是否達於破裂而無法挽回之程度，核屬本院前審依據當
    事人主張、證據之聲明及事實之調查，本於職權裁量認定之
    結果，且已於判決理由中詳敘其認定之依據，再審原告就本
    院職權行使之事項，逕指其為矛盾違法，核與再審之事由顯
    有不合，難予准許。
  2.至再審原告固又以：本院前確定判決引用再審被告之謊言，
    認「兩造於訴訟中，被上訴人指稱上訴人曾令其簽立離婚協
    議書及將其當男僕使喚」但並無證據證明，原確定判決竟在
    理由中引述，此有理由與事實不一致及有違證據法則，指摘
    原確定判決有判決理由與主文顯有矛盾之再審事由。然本院
    前開確定判決係援引兩造於前訴訟程序之法庭活動及言詞陳
    述，其中再審被告於訴訟中指稱：「再審原告曾令其簽立離
    婚協議書及將其當男僕使喚」，再審原告則指稱「再審被告
    係說謊專家」，據以認定兩造於見面後無法坦誠溝通，彼此
    間互信基礎相當薄弱，已無法期待兩造共同生活，核此部分
    認定係原確定判決職權行使之事項，並無違反倫理及證據法
    則，亦不生理由與主文顯有矛盾之情形，再審原告此部分主
    張，無非係就原確定判決就訴訟資料取捨及認定之結果再為
    爭執，核非適法之再審事由，顯無可採。
(三)、再查、再審原告雖又以原審未就兩造於開庭後因意見不合而
    發生爭執，最後不歡而散而各自離開，未予查明。事實上兩
    造係一同出來，通譯曾好言規勸以家庭為重，未為再審被告
    所接受，且拔腿就跑，原確定判決認定有違證據法則。然原
    法院就此部分，係引用：再審被告前開陳述及再審原告稱：
    其欲返回再審被告住處，但再審被告立刻逃跑等語，依兩造
    之陳述及卷內之證據資料加以取捨，依職權判斷兩造於訴訟
    中互有指責之情，故不生其認定事實不依證據或認定事實錯
    誤之情形。況就當事人主張之事實有無調查之必要，係屬法
    院證據取捨之問題，為法官依職權行使之事項，本院前確定
    判決業於判決中詳予說明其所以認定：兩造婚姻已無法再繼
    續維繫之理由依據，並敘明兩造其餘之攻擊防禦方法與舉證
    ，對其判決之結果不生影響，故無逐一論列之必要，自不生
    有未調查事實及違反證據法則之問題。
(四)、再審原告另又主張：再審被告有外遇一節，然其舉證如何尚
    有不足，再就證人王振民之證詞何者為何採，何者為不可採
    ，均經原確定判決認定明確，再審原告前開所述，無非係就
    原確定判決之事實認定及證據取捨之問題再為爭執，至原確
    定判決就再審原告於88年間將戶籍遷至台北申請綠卡之時間
    ，載為94年，縱有錯誤，亦與適用法規有錯誤之再審事由無
    關，再審原告所稱：原確定判決有未依事實、不合證據法則
    、判決與筆錄故意誤載等，核均與法定之再審事由不符，再
    審原告其據以提起再審之訴，顯無依據，應予駁回。
二、綜上所述，本件再審原告主張本院98年度家上更(一)字第4號
    確定判決有適用法規顯有錯誤及有理由與主文矛盾、筆錄故
    意誤載致影響判決之基礎之違法及謬誤等情，據以提起本件
    再審之訴，顯無理由，爰不經言詞辯論，以判決駁回之。
三、據上論結，本件再審之訴為顯無理由，依民事訴訟法第502
    條第2項、第78條，判決如主文。
中    華    民    國    99    年    9     月    1     日
                民事第二庭    審判長法  官  邱森樟
                                    法  官  蔡秉宸
                                    法  官  謝說容
以上正本係照原本作成。
如對本判決上訴，須於收受判決送達後20日內向本院提出上訴書
狀，其未表明上訴理由者，應於提出上訴後20日內向本院提出上
訴理由書（須按他造人數附具繕本）。
上訴時應提出委任律師為訴訟代理人之委任狀。具有民事訴訟法
第466條之1第1項但書或第2項之情形為訴訟代理人者，另應附具
律師及格證書及釋明委任人與受任人有該條項所定關係之釋明文
書影本。如委任律師提起上訴者，應一併繳納上訴審裁判費。
                                    書記官  胡美娟
中    華    民    國    99    年    9     月    1     日
                                                      Ｖ

司法院資訊處製作；財團法人民間司法改革基金會備份。
